【裁判字號】    99,簡上,463
【裁判日期】    991020
【裁判案由】    損害賠償
【裁判全文】
臺灣臺北地方法院民事判決             99年度簡上字第463號
上  訴  人  戊○○
            壬○○
            甲○○
            己○○
            丁○○
兼上五人
訴訟代理人  乙○○
被上訴人    利代旅行社有限公司
法定代理人  丙○○
訴訟代理人  辛○○
被上訴人    庚○○
上列當事人間請求損害賠償事件，上訴人對於中華民國九十九年
六月二十二日臺灣臺北地方法院臺北簡易庭98年度北簡字第3556
6號第一審判決提起上訴並為訴之追加，本院於九十九年十月六
日言詞辯論終結，判決如下：
    主  文
上訴駁回。
被上訴人庚○○應再給付上訴人新台幣貳拾壹萬陸仟元之自民國
九十七年八月二十七日起至清償日止，按年息百分之五計算之利
息。
上訴人其餘追加之訴駁回。
第二審訴訟費用由上訴人負擔。追加之訴訴訟費用由被上訴人庚○○負擔二分之一，餘由上訴人負擔。
    事實及理由
一、按在第二審為訴之變更或追加，非經他造同意，不得為之；
    但擴張或減縮應受判決事項之聲明者，不在此限，民事訴訟
    法第446條第1項但書、第255條第1項第3款定有明文，此規
    定並透過民事訴訟法第436條之1第3項準用於簡易訴訟之二
    審程序。次按不變更訴訟標的，而補充或更正事實上或法律
    上之陳述者，非為訴之變更或追加，民事訴訟法第256條亦
    有明文規定。查上訴人於原審係請求被上訴人連帶給付原告
    新台幣（除另標明外下同）216,000元，嗣提起上訴後，原
    聲明：(一)原判決廢棄；(二)被上訴人應給付上訴人216,000元
    ，並自97年8月27日起至清償日止，按年息5%計算利息。嗣
    於99年8月24日本院準備程序期日中補充第二項聲明應由被
    上訴人連帶給付，復於99年10月6日言詞辯論期日補充聲明
    為：(一)原判決不利於上訴人部分廢棄。(二)被上訴人庚○○應
    再給付上訴人216,900元之自97年8月27日起至清償日止，按
    年息5%計算之利息。(三)被上訴人利代旅行社有限公司（下稱
    利代旅行社）應就原判決關於命被上訴人庚○○給付216,90
    0元部份及前項利息，負連帶給付之責，經核為擴張原起訴
    聲明（對被上訴人庚○○追加請求利息及對被上訴人利代旅
    行社追加請求本金及利息部分）及聲明之補充與更正，依前
    開規定，當可允准，先予敘明。
二、上訴人主張：渠等參加被上訴人利代旅行社之旅遊行程，於
    第8日行程至瀋陽時即停止，上訴人遭要求每人需支付人民
    幣7,250元才能繼續後續行程，上訴人不得已即先支付上開
    款項，迄今仍未經退還上開款項。又上訴人均係與被上訴人
    庚○○聯繫，被上訴人庚○○為被上訴人利代旅行社之副總
    經理，並向上訴人收款或刷信用卡，上訴人曾質疑刷卡單無
    抬頭，被上訴人庚○○稱要補章，但事後沒給，後來發現竟
    是訴外人福洋旅行社的刷卡單，顯然存心詐騙。而福洋旅行
    社賣機票給被上訴人利代旅行社，且大陸東北當地旅行社是
    跟被上訴人利代旅行社簽約，大陸東北旅遊之領隊亦說是帶
    被上訴人利代旅行社的團，另觀光局及品保協會亦查證均係
    被上訴人利代旅行社出的團，被上訴人庚○○代表被上訴人
    利代旅行社對外招攬業務，卻用中貿旅行社名義開立收據及
    合約書，收團費卻不付旅遊費用，致上訴人在大陸付費後才
    成行，為此請求被上訴人應連帶償還上開墊款。本件旅遊機
    票之開立、出團皆為被上訴人利代旅行社名義所為，原審未
    予詳察，單憑被上訴人利代旅行社片面之詞，採信被上訴人
    庚○○偽證，否認被上訴人庚○○乃被上訴人利代旅行社之
    員工，顯有違誤，為此提起上訴。
三、被上訴人方面：
  (一)被上訴人利代旅行社援引原審之抗辯，否認被上訴人庚○○
    為其員工；否認與上訴人間有旅遊契約存在。
  (二)被上訴人庚○○則承認其應給付上訴人216,000元。
四、原審命被上訴人庚○○給付上訴人216,000元，並駁回上訴
    人其餘請求，上訴人不服，提起上訴並為訴之追加（擴張）
    ，而聲明：(一)原判決不利上訴人之部分廢棄。(二)被上訴人庚○○應再給付上訴人216,900元之自97年8月27日起至清償日
    止，按年息5%計算利息。(三)被上訴人利代旅行社應就原判決
    關於命被上訴人庚○○給付216,900元部份及前項利息，負
    連帶給付之責。被上訴人則均聲明：上訴駁回。至被上訴人
    庚○○就其原審敗訴部分，未據聲明不服而告確定。
五、兩造不爭執之事項：
  (一)被上訴人庚○○以中貿旅行社名義在報紙上刊登廣告，招攬
    消費者出團至大陸及北韓12日旅行團，經上訴人分別繳納費
    用予被上訴人庚○○，並於確定期日出團旅行。
  (二)出團後旅遊至第8日行程時，上訴人遭要求每人需支付人民
    幣7,250元才能繼續後續行程，上訴人因而均如數支付上開
    款項。
六、得心證之理由：
    上訴人主張伊等經由被上訴人利代旅行社之副總庚○○之招
    攬而參加被上訴人利代旅行社之旅遊行程，詎被上訴人收取
    團費後卻不付旅遊費用，致上訴人在大陸須付費後始得繼續
    旅遊行程，被上訴人應連帶償還上開費用等語，被上訴人利
    代旅行社則否認與上訴人存在旅遊契約關係，並以前開情詞
    置辯。按當事人主張有利於己之事實者，就其事實有舉證之
    責任，民事訴訟法第277條前段定有明文。又債權債務之主
    體，以締結契約之當事人為準，故出立借約之債務人，不問
    其果為實際受益與否，就其債務應負償還之責，債權人不得
    對於債務人以外之人而請求履行（最高法院17年上字第906
    號判例參照）。是基於債權債務相對性原則，締結契約之債
    權人僅得對債務人請求履行，除第三人承擔債務外，尚不得
    對第三人請求履行，自亦無從對之主張債務不履行損害賠償
    。據上，本件主要應審究者，乃與上訴人訂立旅遊契約者是
    否為被上訴人利代旅行社。茲論述如下：
  (一)查被上訴人庚○○於97年7月18日以中貿旅行社名義與上訴
    人己○○簽約；於97年8月5日以中貿旅行社名義與上訴人乙○○、戊○○簽約；於97年8月6日以中貿旅行社名義與上訴
    人壬○○、甲○○簽約等情，均有上訴人所提出之國外旅遊
    定型化契約書影本在卷可稽（原審卷第20、151、211至212
    頁）。又被上訴人庚○○於97年8月13日以中貿旅行社名義
    向上訴人己○○、丁○○收取尾款82,000元，並於97年8月
    15 日向上訴人戊○○、甲○○、壬○○收款時，分別以信
    用卡刷卡方式收款51,000元、45,000元、45,000元，於97年
    8月18日向上訴人乙○○以信用卡刷卡方式收款51,000元等
    情，亦為兩造所不爭執，且有上訴人所提出之簽帳單、收款
    ／收件證明單、經被上訴人庚○○簽收之福洋旅行社有限公
    司與被上訴人庚○○結收款明細及付款資料單據等件影本為
    證，均堪信為真實。
  (二)依上開收款／收件證明單所蓋章者係「中貿旅行社股份有限
    公司」。再上訴人追加被上訴人庚○○為被告前，庚○○曾
    於99年2月9日在原審到庭證稱：伊自96年3月至97年8 月1日
    期間在中貿旅行社上班，名義上是受僱，實際上是靠行的自
    負盈虧，伊是從事直客業務的旅遊，是經中貿旅行社同意用
    被上訴人中貿旅行社名義登報，上訴人是看到報紙報名的，
    原本是上訴人壬○○看到報紙打電話來報名，參加東北加北
    韓的旅遊團。伊於98年7月30日也有出一團東北團，出了一
    點問題，因為週轉不靈，幾乎都是用後面一團的錢來支付前
    一團的費用，後來的款項沒辦法支付，導致當地旅行社直接
    要求客人在當地付款而衍生本件糾紛。這團係98年8月中旬
    出的團，8月之後就沒有再靠行其他旅行社，該團是伊有請
    一個專業領隊幫忙帶。伊離開中貿旅行社以後，就去了利代
    旅行社，去利代旅行社幫忙處理與上訴人之間的契約業務，
    當時還沒有出團，伊是在利代旅行社處理有關機票、導遊、
    領隊等業務。當初伊去收款時，有跟上訴人乙○○講說這個
    卡我要刷到福洋旅行社，因為要支付機票款，所以當時帶的
    是福洋旅行社的刷卡單去，刷完後福洋的會計也有打電話去
    問客人說這筆錢可否刷，他在另案詐欺案件偵查中被上訴人
    乙○○也承認有同意等語。上訴人壬○○亦陳稱確係7月的
    時候看到被上訴人庚○○所刊登之報紙等語（原審99年2月9
    日言詞辯論筆錄）；另上訴人丁○○亦陳稱被上訴人庚○○
    報紙上是以中貿旅行社名義刊登等語（原審99年6月1日言詞
    辯論筆錄）。由上可知，上訴人係經由被上訴人庚○○於報
    紙上以中貿旅行社名義刊登之廣告得知本件旅遊行程之消息
    ，而與被上訴人庚○○以中貿旅行社名義簽約，且收款亦係
    由被上訴人庚○○以中貿旅行社名義收款，則被上訴人利代
    旅行社於簽約時既非該旅遊契約之當事人，上訴人亦不能證
    明被上訴人利代旅行社有向上訴人收取款項之事實，則被上
    訴人利代旅行社所辯未與上訴人簽約乙節，應屬可取。
  (三)上訴人雖稱其等所付之旅遊款項為被上訴人利代旅行社所收
    取等語，並提出福洋旅行社所開立抬頭寫「利代旅行社有限
    公司」之旅行業代收轉付收據影本為證；被上訴人利代旅行
    社則否認上訴人此部分之主張。查福洋旅行社於98年8月19
    日開立內容為「機票款TPE/HKG/DLC/PEK/HKG/TPE00000000C
    XDLCAT」，金額為192,000元之旅行業代收轉付收據，其抬
    頭係記載「利代旅行社有限公司」，有上開上訴人所提出之
    旅行業代收轉付收據在卷足憑，固堪信為真正，惟被上訴人
    庚○○於上訴人追加其為被告前到庭作證稱：代收轉付收據
    是伊跟福洋國際旅行社買機票，因為伊當時是在利代旅行社
    ，福洋旅行社問伊說在哪裡，伊就說在利代，他就開利代旅
    行社等語，再參酌上訴人所提出之經被上訴人庚○○簽收之
    福洋旅行社有限公司與被上訴人庚○○結收款明細及付款資
    料單據影本，其上載「TO：利代T/ S庚○○。FROM：鍾'S
    。關於TPE/HKG/DLC/PEK/HKG/TPE票價10,500÷5,000TAX*12
    =186,000。8/19出發大連，8/ 30北京回。機票款收款明細
    如下：8/13收訂金現金20,000。8/15銀行匯入（竹風旅行社
    匯入）100,970。8/15收信用卡51,000（戊○○卡號…）49,
    980。8/15收信用卡51,0 00（甲○○卡號…）44,100。8/15
    收信用卡51,000（壬○○卡號…）44,100。8/18收信用卡51
    ,000（乙○○卡號…）49,980。共收入309,130-機票款186,
    000=應還123,130。8/15代匯款劉秋榮30,000。8/18開支票
    黃俊榮（票號FU0000000）45,000。123,130-30,000-45,000
    =48,130。2008/8/22付現金庚○○48,130。…」等語，被上
    訴人庚○○並於下方放款人欄簽名等情，可知被上訴人庚○○所稱向福洋旅行社買機票乙節應為實在。又查，旅行業代
    收轉付收據是當向旅行社購買機票或代付住宿費等時出具的
    收據證明，上開旅行業代收轉付收據係由福洋旅行社開立予
    被上訴人利代旅行社，並非由被上訴人利代旅行社開立予上
    訴人，是自該上訴人所提出之旅行業代收轉付收據，尚無從
    證明上訴人與被上訴人利代旅行社間有旅遊契約之法律關係
    。
  (四)再查，上訴人指本件實際出團者為利代旅行社等語，並提出
    瀋陽青旅和和假期團費結算單、瀋陽青旅和和假期出具向上
    訴人收款事宜之文件為證。經查，依上開瀋陽青旅和和假期
    出具向上訴人收款事宜之文件上載：「本公司承辦台灣利代
    旅行黃正義（應為庚○○之誤）東北三省北朝鮮12天行程之
    大陸部分及朝鮮地接工作，茲因利代旅行社（及黃正義【應
    係庚○○之誤】）未能依約付款處理後續如后所示。…」等
    語，固堪認本件系爭行程出團到大陸東北及北朝鮮，係由被
    上訴人利代旅行社之名義與當地旅行社簽約無訛；然一般旅
    行社併團出團旅遊亦非少見，同一團中消費者與之訂約之旅
    行社常非同一家旅行社，而僅委由一家旅行社以其名義辦理
    出團及與當地旅行社簽約之手續，如於旅遊契約之履行發生
    爭議，消費者主張債務不履行者亦僅得對簽約之旅行社，而
    非對出團名義之旅行社主張，此因其間並無旅遊契約關係存
    在。本件被上訴人利代旅行社與上訴人間事實上並無簽訂任
    何契約，其願意與大陸地區當地旅行社簽約，而提供旅遊服
    務，或係基於其與被上訴人庚○○或中貿公司間之關係，則
    依前開說明，上訴人既不能證明其與被上訴人利代旅行社之
    旅遊契約存在之事實，則其僅因被上訴人利代旅行社與大陸
    當地旅行社間存在契約關係，即請求被上訴人賠償其損害，
    尚屬無據。
  (五)從而，上訴人未能證明其等與被上訴人利代旅行社間存在旅
    遊契約關係，是上訴人請求被上訴人利代旅行社給付上開於
    大陸東北之墊款及其法定遲延利息，即屬無據。至被上訴人
    庚○○自承應給付上訴人上開墊款216,000元，並經原審判
    決被上訴人庚○○應給付上訴人216,000元；另上訴人於本
    院第二審程序時對被上訴人庚○○追加請求以216,900元為
    本金計算之自97年8月27日起之法定遲延利息部分，因被上
    訴人不爭執上訴人係於97年8月27日支付上開墊款，故上訴
    人請求自97年8月27日起算法定遲延利息，固有理由，惟關
    於利息計算基準之本金金額，因原審判命被上訴人庚○○給
    付之金額為216,000元，上訴人於本院對被上訴人庚○○亦
    未擴張其本金請求為216,900元，是自應以216,000元而非21
    6,900元為利息計算之基礎。因此，上訴人於本院追加請求
    被上訴人庚○○再給付216,000元之自97年8月27日起至清償
    日止，按年息5%計算之利息，為有理由。
  (六)綜上所述，上訴人請求被上訴人利代旅行社應就原判決關於
    命被上訴人庚○○給付216,900元部份及前項利息，負連帶
    給付責任之上訴及訴之追加（擴張），於法無據，均應予駁
    回。原審除確定部分外，為上訴人敗訴之判決，並駁回其假
    執行之聲請，核無不合。上訴意旨指摘原判決此部分不當，
    求予廢棄改判，為無理由，應予駁回，並另駁回其就被上訴
    人利代旅行社於本院二審追加（擴張）之訴。至上訴人於本
    院擴張請求被上訴人庚○○再給付上訴人被上訴人庚○○再
    給付216,000元之自97年8月27日起至清償日止，按年息5%計
    算之利息，為有理由，應予准許，逾此部分之追加之訴則無
    理由，應予駁回。至兩造其餘之攻擊防禦方法及證據資料，
    經本院斟酌後，認為均不足以影響本判決之結果，自無一一
    詳予論述之必要，附此敘明。
七、據上論結，本件上訴為無理由，追加之訴為一部有理由，一
    部無理由，依民事訴訟法第436條之1第3項、第449條第1項
    、第78條、第79條、第85條第1項前段，判決如主文。
中    華    民    國    99    年    10    月    20    日
                 民事第五庭    審判長法  官  薛中興
                                     法  官  張詩芸
                                     法  官  歐陽漢菁
以上正本係照原本作成。
本判決不得上訴。
中    華    民    國    99    年    10    月    20    日
                                      書記官  吳貞瑩

司法院資訊處製作；財團法人民間司法改革基金會備份。
